臺灣高等法院刑事裁定
110年度毒抗字第70號
抗  告  人  
即  被  告  林志遠



上列抗告人即被告因違反毒品危害防制條例案件，不服臺灣桃園
地方法院109年度毒聲字第543號，中華民國109年12月14日裁定
（聲請案號：臺灣桃園地方檢察署109年度聲觀字第382號、109 
年度毒偵字第3113號）提起抗告，本院裁定如下：
    主  文
抗告駁回。
    理  由
一、原裁定意旨略以：抗告人即被告甲○○（下稱抗告人）於民國
    109年5月13日晚間10時許，在桃園市○○區○號「阿盧」之友
    人住處，先以將第一級毒品海洛因摻水以針筒注射之方式，
    施用第一級毒品海洛因1次，再以將第二級毒品甲基安非他
    命置入玻璃球燃燒吸食煙霧之方式，施用第二級毒品甲基安
    非他命1次等情，業據抗告人於警詢、偵查中供述明確，且
    其為警查獲後所採集之尿液檢體，經送請台灣檢驗科技股份
    有限公司濫用藥物實驗室檢驗後，確呈鴉片類及甲基安非他
    命類陽性反應，此有桃園市政府警察局楊梅分局被採尿人尿
    液暨毒品真實姓名與編號對照表及台灣檢驗科技股份有限公
    司109年6月4日濫用藥物檢驗報告（檢體編號：109H-417號
    ）在卷可稽，是抗告人施用毒品之行為，事證明確，堪以認
    定。又其曾因施用毒品案件，經受強制戒治後，於92年12月
    4日停止戒治，並於93年4月3日期滿，有本院被告前案紀錄
    表附卷可參，抗告人此次施用距上開強制戒治已逾3年，依1
    09年7月15日修正施行之毒品危害防制條例第20條第1項、第
    3項等規定，即應再施以觀察、勒戒。是檢察官聲請令被告
    入勒戒處所觀察、勒戒，核無不合，應予准許等語。
二、按毒品危害防制條例於109年1月15日修正公布、同年7月15
    日施行，修正後該條例第20條第3項規定，犯同條例第10條
    之罪於觀察、勒戒或強制戒治執行完畢釋放後，3年後始再
    犯者，不論其行為係在新法施行生效前或施行生效後所為（
    同條例第35條之1第1、2款參照），均應適用同條第1、2項
    （即應先觀察勒戒或強制戒治）之規定，其修法理由謂：施
    用毒品者具「病患性犯人」之特質，並參諸世界各國之醫療
    經驗及醫學界之共識，咸認施用毒品成癮者，其心癮甚難戒
    除，如觀察、勒戒或強制戒治執行完畢釋放後，3年後始再
    有施用第一級、第二級毒品之行為者，足見其有戒除毒癮之
    可能，宜再採以觀察、勒戒方式戒除其身癮及以強制戒治方
    式戒除其心癮之措施，為能放寬觀察、勒戒或強制戒治制度
    之適用時機，以協助施用者戒除毒癮，爰修正第3項。同條
    例第23條第2項亦配合修正為「觀察、勒戒或強制戒治執行
    完畢釋放後，3年內再犯第10條之罪者，檢察官或少年法院
    （地方法院少年法庭）應依法追訴或裁定交付審理」，可知
    本次修法對於施用毒品者施以觀察勒戒、強制戒治，或依法
    追訴（或裁定交付審理）之適用範圍，係確立初犯為具「病
    患性犯人」之特質應先經一完整之醫療處置，3年內再犯者
    應依法追訴（或裁定交付審理），3年後再犯則裁定觀察勒
    戒，殆無疑義。但對於3犯以上距最近1次觀察勒戒或強制戒
    治執行完畢釋放後，逾3年者，究應適用同條例第20條第3項
    或第23條第2項處理，本次修法未明確規定，惟基於罪刑法
    定之明確性原則、法文之文義解釋，參諸觀察勒戒等治療處
    置，乃結合醫師、觀護人、社工心理諮商等不同領域之專業
    人員參與之保安處分措施，目的除在戒除施用毒品者身癮、
    心癮之措施外，並企圖重新塑造生活紀律，改變其病態行為
    ，與刑罰之執行並不相同，無法以刑罰補充或替代上開醫療
    處置之特性。從而，3犯以上如距最近1次觀察、勒戒或強制
    戒治執行完畢釋放後，已逾3年者，其間縱經判刑、執行，
    究與觀察勒戒或強制戒治已經完整之治療療程不同，無法補
    充或替代上開之醫療處置，均應再予觀察勒戒之機會，方為
    適法(最高法院109年度台上字第3131號判決意旨參照)。
三、抗告意旨略以：抗告人因違反毒品危害防制條例案件，執行
    至110年1月1日即縮刑期滿，是抗告人亦得施以緩起訴處分
    及到指定醫療醫院為替代療法，請給予抗告人自新機會，讓
    抗告人得依毒品危害防制條例第24條為戒癮治療之緩起訴處
    分云云。
四、經查：
  ㈠抗告人於上揭時、地，施用海洛因及甲基安非他命犯行，業
    據被告於警詢及偵查中坦承不諱（見毒偵卷第9至11頁、第5
    8頁），且其為警查獲後所採集之尿液檢體，經送請台灣檢
    驗科技股份有限公司濫用藥物實驗室檢驗後，確呈鴉片類及
    甲基安非他命類陽性反應，有桃園市政府警察局楊梅分局被
    採尿人尿液暨毒品真實姓名與編號對照表及台灣檢驗科技股
    份有限公司109年6月4日濫用藥物檢驗報告（檢體編號：109
    H-417號）在卷可稽（見毒偵卷第33頁、第61頁），足徵抗
    告人之自白與事實相符，應堪採信，其有於上開時、地施用
    第一級毒品海洛因及施用第二級毒品甲基安非他命之犯行甚
    明。
  ㈡抗告人前因施用毒品案件，經原審法院以91年度毒聲字第165
    7號裁定送強制戒治1年，嗣經原審法院以92年度毒聲字第34
    21號裁定停止戒治，所餘戒治期間付保護管束，而於92年12
    月4日停止戒治，並於93年4月3日期滿，是被告本次施用毒
    品之犯行，距離最近一次即上開強制戒治執行完畢釋放後已
    逾3年；又審酌檢察官於109年11月25日為本案聲請前，抗告
    人已於109年5月14日因施用毒品之另案入監服刑（臺灣桃園
    地方法院106年度聲字第1895號），有本院被告前案紀錄表
    在卷可參，是依前揭「毒品戒癮治療實施辦法及完成治療認
    定標準」第2條第2項第3款規定，被告確有不適合為緩起訴
    處分等情，檢察官選擇對被告聲請為觀察勒戒之處遇，形式
    上當無違法或明顯裁量濫用之情事，法院自應予以尊重。原
    裁定據檢察官之聲請，依毒品危害防制條例第20條第3項、
    第1項、觀察勒戒處分執行條例第3條第1項之規定，將抗告
    人裁定送勒戒處所觀察、勒戒，經核並無違誤。
　㈢再參諸毒品危害防制條例所規定之觀察、勒戒處分，其立法
    意旨在幫助施用毒品者戒除毒癮，該處分之性質非為懲戒行
    為人，而係為消滅行為人再次施用毒品之危險性，目的在戒
    除行為人施用毒品之身癮及心癮措施；觀察勒戒係導入一療
    程觀念，針對行為人將來之危險所為預防、矯治措施之保安
    處分，以達教化與治療之目的，可謂刑罰之補充制度，從而
    毒品危害防制條例本身所規定之觀察、勒戒及強制戒治等保
    安處分，雖兼具自由刑之性質，卻有刑罰不可替代之教化治
    療作用，是對於施毒者有利不利之認定，端在何種程序可以
    幫助施用毒品之人戒除施用毒品之行為，尚非由法院逕行認
    定緩起訴戒癮治療係對施用毒品者係較有利。
  ㈣綜上所述，原審以抗告人因其當時另案執行有期徒刑，有不
    適合為附命完成戒癮治療之緩起訴處分之情況，而其施用毒
    品之犯行，事證明確，依毒品危害防制條例第20條第3項、
    第1項、觀察勒戒處分執行條例第3條第1項之規定，裁定將
    被告送勒戒處所觀察、勒戒，經核並無違誤。抗告意旨猶執
    前詞提起抗告，為無理由，應予駁回。
據上論斷，應依刑事訴訟法第412條，裁定如主文。
中　　華　　民　　國　　110 　年　　 1　　月　　27　　日
                  刑事第九庭    審判長法　官  潘翠雪
　　　　　　　　　                    法　官  俞秀美
　　　　　　　　　                    法　官  陳俞婷
以上正本證明與原本無異。
不得再抗告。
                                      書記官  陳麗津
中　　華　　民　　國　　110 　年　　1 　　月　　28　　日